【裁判字號】    97,家訴,61
【裁判日期】    970730
【裁判案由】    確認收養關係不存在
【裁判全文】
臺灣嘉義地方法院民事判決              97年度家訴字第61號
原      告  丙○○
            甲○○    住同上列.
前列共同
訴訟代理人  何永福律師
複代理人    羅振宏律師
被      告  乙○○    住嘉義市.
上列當事人間請求終止收養關係事件，本院於民國97年7月23日
言詞辯論終結，判決如下：
    主  文
准予終止原告與被告間之收養關係。
訴訟費用由被告負擔。
    事實及理由
一、按原告於判決確定前，得撤回訴之全部或一部，但被告已為
    本案之言詞辯論者，應得其同意，民事訴訟法第262條第1項
    定有明文。本件原告原起訴為先位聲明，確認兩造收養關係
    不存在，嗣於本院言詞辯論後，於民國97年7月23日言詞辯
    論期日以言詞撤回對該先位聲明部分，僅就備位聲明即請准
    宣告兩造間之收養關係終止，業經被告之同意，有言詞辯論
    筆錄可稽，核諸首揭法條所示，尚無不符，合先敘明。
二、原告起訴主張：原告夫妻於73年3月5日收養被告（民國69年
    11月22日生）為養子，惟因被告係原告胞姊之子，當時係遵
    從長輩之意旨，形式上辦理收養，改為姓「張」而已，實際
    上被告均與被告生父母生活，未與原告共同生活，兩造毫無
    親子感情，而被告曾施用毒品及揮霍成性，屢勸不聽，且拒
    絕配合辦理終止收養，爰依民法第1081條第1項第4款規定，
    請求終止兩造之收養關係等語，並聲明如主文所示。
三、被告則以：兩造辦理收養後，被告未與原告同住，而與生父
    母共同生活，但因原告在外面放風聲，說被告要金錢補償才
    同意協議終止收養，且祖母家遭竊，也報案指被告與生母所
    為，故被告不同意協議終止收養關係，但同意原告依前揭規
    定終止收養等語，資為抗辯，並聲明：原告之訴駁回。
四、按養父母、養子女之一方，有下列各款情形之一者，法院得
    依他方、主管機關或利害關係人之請求，宣告終止其收養關
    係：(一)對於他方為虐待或重大侮辱。(二)遺棄他方。(三)因故意
    犯罪，受二年有期徒刑以上之刑之裁判確定而未受緩刑宣告
    。(四)有其他重大事由難以維持收養關係，民法第1081條第1
    項定有明文。又所謂「重大事由難以維持收養關係」，其事
    實是否重大，應依社會一般觀念，斟酌各種情形定之，諸如
    養親間一般生活關係發生破綻之事實，且達無從回復原有親
    子共同生活之圓滿狀態，自得為訴請法院判決終止收養關係
    。經查，本件原告主張之前揭事實，已據提出戶籍謄本上有
    養父母欄之登載可證，並經本院依職權函詢嘉義市西區戶政
    事務所，有該事務所函覆之收養登記申請書、收養同意書及
    戶籍謄本等件附卷可按，且經證人即被告生母張金枝到庭證
    述：被告被收養後，未與原告同住，目的是為了祭拜丙○○
    其已過世的大哥，被告被收養後還是與伊等一起住，由伊等
    照顧，原告甲○○因為怕財產由被告繼承，所以才要終止收
    養，原告也有生三個小孩，要是原告同意賠償被告，伊也同
    意原告終止收養，原先原告有說要終止收養，伊等也有同意
    ，但是原告在外面放風聲，說伊等要新台幣一百萬元才要簽
    字，所以被告就不同意了等語（見97年7月9日言詞辯論筆錄
    ），核與原告主張兩造係遵從長輩之意旨，形式上辦理收養
    ，改為姓「張」而已，實際上被告均與被告生父母生活，未
    與原告共同生活，兩造毫無親子感情乙節大致相符，並為被
    告所不爭執，堪認屬實。是以，參以被告係為祭拜原告兄長
    始辦理收養，雙方實際上並未共同生活，原告亦無扶養被告
    之事實，復因協調終止收養乙事，雙方業已交惡，且均無維
    持形式上收養關係之意願，而原告主動提出終止兩造收養關
    係之訴訟，亦為被告所同意，堪認兩造間之養親子感情基礎
    已不存在，兩造僅餘養親子之虛名，實有難以維持收養關係
    之重大事由甚明。從而，原告依前揭民法第1081條第1項第4
    款之規定，訴請宣告終止兩造間之收養關係，於法核屬有據
    ，應予准許。
五、據上論結，原告之訴為有理由，依民事訴訟法第78條，判決
    如主文。
中    華    民    國    97    年    7    月     30    日
                      家事法庭法  官  李文輝
以上正本係照原本作成。
如對本判決上訴，須於判決送達後20日之不變期間內，向本院提
出上訴狀。
中    華    民    國    97    年    7    月     30    日
                              書記官  黃秀嬌


司法院資訊處製作；財團法人民間司法改革基金會備份。
